【裁判字號】    99,台上,1452
【裁判日期】    990806
【裁判案由】    請求確認地上權登記請求權存在
【裁判全文】
最高法院民事裁定            九十九年度台上字第一四五二號
上  訴  人  甲  ○
訴訟代理人  吳振東律師
被 上訴 人  宜蘭縣宜蘭市公所
法定代理人  乙○○
訴訟代理人  李蒼棟律師
上列當事人間請求確認地上權登記請求權存在事件，上訴人對於
中華民國九十九年五月十一日台灣高等法院第二審判決（九十八
年度重上字第五八二號），提起上訴，本院裁定如下：
    主  文
上訴駁回。
第三審訴訟費用由上訴人負擔。
    理  由
按上訴第三審法院，非以原判決違背法令為理由，不得為之。又
提起上訴，上訴狀內應記載上訴理由，表明原判決所違背之法令
及其具體內容，暨依訴訟資料合於該違背法令之具體事實，其依
民事訴訟法第四百六十九條之一規定提起上訴者，並應具體敘述
為從事法之續造、確保裁判之一致性或其他所涉及之法律見解具
有原則上重要性之理由，同法第四百六十七條、第四百七十條第
二項定有明文。而依同法第四百六十八條規定，判決不適用法規
或適用不當者，為違背法令；依同法第四百六十九條規定，判決
有該條所列各款情形之一者，為當然違背法令。是當事人提起上
訴，如以同法第四百六十九條所列各款情形為理由時，其上訴狀
或理由書應表明該判決有合於各該條款規定情形之具體內容，及
係依何訴訟資料合於該違背法令之具體事實。如依同法第四百六
十八條規定，以原判決有不適用法規或適用法規不當為理由時，
依同法第四百六十九條之一規定，須經第三審法院之許可，而該
許可，以從事法之續造、確保裁判之一致性或其他所涉及之法律
見解具有原則上重要性者為限，故其上訴狀或理由書應表明該判
決所違背之法令條項，或有關判例、解釋字號，或成文法以外之
習慣或法理等及其具體內容，暨係依何訴訟資料合於該違背法令
之具體事實，並具體敘述為從事法之續造、確保裁判之一致性或
其他所涉及之法律見解具有原則上重要性之理由。上訴狀或理由
書如未依上述方法表明，或其所表明者與上開法條規定不相合時
，即難認為已合法表明上訴理由，其上訴自非合法。本件上訴人
對原判決提起上訴，雖以該判決違背法令為由，惟核其上訴理由
狀所載內容，無非仍就被上訴人占有使用上訴人所有坐落宜蘭縣
宜蘭市○○段一三七號，面積二一○三平方公尺土地（下稱系爭
土地），有無因時效而取得地上權登記請求權，及其範圍為何，
暨該請求權有無罹於時效而消滅等原審取捨證據及認定事實之職
權行使，指摘其為不當，而未具體說明原審認定：本件兩造間另
件請求塗銷地上權登記等事件，上訴人訴請被上訴人拆屋還地及
塗銷地上權登記（系爭土地上建物基地部分之地上權登記），關
於被上訴人就系爭土地已因時效取得地上權，得請求登記為地上
權人之爭點，業經台灣宜蘭地方法院九十三年度重訴字第五一號
、原法院九十六年度重上更(一)字第一八九號暨本院九十七年度台
上字第一三九二號確定裁判判斷在案，上訴人未主張及提出上開
法院之判斷有何違背法令或足以推翻該判斷之證據，就該已經法
院判斷之重要爭點不得作相反之主張或判斷，始符民事訴訟上誠
信原則。參以本院四十八年台上字第九二八號判例意旨，地上權
之範圍，不以建築物或其他工作物等本身占用之土地為限，其周
圍之附屬地，如房屋之庭院，或屋後之空地等，如在設定之範圍
內，不得謂無地上權之存在。再依兩造前揭塗銷地上權事件卷附
之宜蘭地政事務所七十二年四月八日七二宜地癸字第一六○四號
函載暨被上訴人同年月二十日七二市財字第五一八四號函內容，
可知被上訴人於四十四年二月二十八日辦理地上權登記時，係基
於其上在四十一年以前建築完竣舊有日式木屋，並作為南救濟住
宅之用之建物目的而辦理，則其範圍至少包括系爭土地上前開舊
有日式木屋之基地。該事件確定判決所附之附圖編號A至M、O至U
、X 、丁、戊，係被上訴人所興建之日式舊有建物之基地；同附
圖編號甲、乙、丙，則係原來之舊有日式房屋因五十一年間波密
拉颱風來襲而倒塌，再予重新建築，並分別為該事件上訴人劉瑞
芝、諶方其、諶清福等所有房屋之基地（附圖編號 N、V、Y則為
該事件上訴人吳胡阿錫、薛鴻慶、邱俊發自行所建房屋之基地）
等情，其基地範圍已大致縱、橫向涵蓋整筆土地，無從區隔出某
一區塊、某一特定部分不在其內。依前揭函文亦可知被上訴人申
請地上權登記當時已指明係針對系爭土地之全部即○．二一六八
甲，經換算後與土地登記簿所載系爭土地面積為二，一○三平方
公尺大致相符。是無論被上訴人之客觀占有現況，或主觀行使地
上權之意思，均涵蓋整筆土地。堪認被上訴人就系爭土地因時效
取得地上權之範圍，應包括全部之土地。再參以本院六十八年台
上字第三三○八號判例，認占有為一種單純事實，占有人本於民
法第七百七十二條準用第七百七十條取得時效規定，請求登記為
地上權人時，性質上並無所謂登記義務人存在，無從以原所有人
為被告，訴請命其協同辦理該項權利登記，僅能依土地法規定程
序，向該管市縣地政機關而為聲請之意旨。土地所有權人既不負
協同占有人取得地上權之義務，亦非占有人請求登記之對象，自
無時效抗辯權之可言等情，有何不適用法規或適用法規不當之情
形，並就原審已論斷者，泛言未為論斷或理由矛盾，而未表明該
判決所違背之法令及其具體內容，暨依訴訟資料合於該違背法令
之具體事實，並具體敘述為從事法之續造、確保裁判之一致性或
其他所涉及之法律見解具有原則上重要性之理由。難認其已合法
表明上訴理由。依首揭說明，應認其上訴為不合法。
據上論結，本件上訴為不合法。依民事訴訟法第四百八十一條、
第四百四十四條第一項、第九十五條、第七十八條，裁定如主文
。
中    華    民    國  九十九  年    八    月    六    日
                      最高法院民事第二庭
                          審判長法官  吳  正  一
                                法官  陳  淑  敏
                                法官  阮  富  枝
                                法官  黃  秀  得
                                法官  魏  大  喨
本件正本證明與原本無異
                                      書  記  官
中    華    民    國  九十九  年    八    月   十六   日
                                                     Ｍ

司法院資訊處製作；財團法人民間司法改革基金會備份。
